【裁判字號】    97,重訴,491
【裁判日期】    980526
【裁判案由】    塗銷所有權移轉登記等等
【裁判全文】
臺灣板橋地方法院民事判決             97年度重訴字第491號
原      告  華南商業銀行股份有限公司
法定代理人  丙○○
訴訟代理人  丁○○
被      告  乙○○
                      之1
            甲○○
共      同
訴訟代理人  李金澤律師
上列當事人間請求塗銷所有權移轉登記等事件，經本院於民國98
年5 月5 日言詞辯論終結，判決如下：
    主  文
原告之訴及其假執行之聲請均駁回。
訴訟費用由原告負擔。
    事實及理由
一、原告主張：
（一）本件被告乙○○係原告授信戶即訴外人家碁有限公司之連
      帶保證人。家碁有限公司為便於現在及將來在國內採購原
      料或物資需要，於95年8 月29日，邀同被告乙○○及訴外
      人王商雄為連帶保證人，與原告簽訂委任開發國內信用狀
      契約，金額以新台幣（下同）3720萬元為限，循環開發國
      內信用狀，並願遵守該契約各條款。
（二）家碁有限公司依上開約定於96年10月18日向原告借款2 筆
      ，一為1300萬元，另一為200 萬元，合計1500萬元，約定
      於97年4 月18日到期清償，迄今借款已屆清償期，而未為
      清償。又家碁有限公司依上開約定，自96年11月13日起陸
      續向原告申請開發國內信用狀10筆，分別向訴外人（即受
      益人）海磊實業有限公司、希谷科技股份有限公司購料，
      海磊實業有限公司憑匯票承兌/ 付款申請書開立匯票9紙
      、希谷科技股份有限公司憑匯票承兌/ 付款申請書開立匯
      票1 紙，由原告代墊款，未償還金額本金合計2103萬161
      元，此亦已屆期而未為清償。合計家碁有限公司目前尚積
      欠原告本金3603萬161 元，原告為行使債權，依法取得假
      扣押裁定、臺灣板橋地方法院97年度促字第38987 號支付
      命令及確定證明。
（三）詎被告乙○○欲避免其財產遭受強制執行，竟將其所有如
      附表一所示之不動產於97年5 月21日以買賣為原由，辦理
      移轉登記予被告甲○○，此有系爭不動產之土地、建物登
      記謄本與異動索引可稽。被告乙○○於訴外人家碁有限公
      司財務困難而受求償之敏感期間，竟為此移轉行為，顯係
      脫產行為甚明，自有損害於原告即債權人之權利，被告甲
      ○○對此亦當明知；又該系爭不動產亦有他項權利存在，
      尚有貸款未償，對於上開行為將有損害債權人之權利自亦
      明知。又系爭不動產於97年5 月移轉與被告甲○○，至原
      告於同年8 月22日現場實施假處分查封，兩者相距約莫3
      個月，然斯時被告乙○○戶仍籍設於系爭之不動產即門牌
      台北縣板橋市○○路○ 段1 之1 號21樓，且其父王商雄居
      住其內，衡與常情不符。抑有進者，被告甲○○迄今亦未
      提出購買系爭不動產所簽立之買賣契約及對價關係之付款
      明細價金流向等相關證明文件。基此，若非被告甲○○於
      購買系爭不動產時（即受益時），知悉上開損害原告債權
      之情事，豈有此等反於經驗法則之諸多情事。
（四）因而依民法第244 條第2 項、第4 項之規定，主張撤銷詐
      害債權之買賣行為及回復所有權行為等語。並聲明：被
      告乙○○與被告甲○○就坐落如附表一所示之不動產於97
      年5 月14日所為買賣行為及同年月21日所為所有權移轉登
      記行為，均應予撤銷。被告甲○○應將如附表一所示之
      不動產於97年5 月21日向台北縣板橋地政事務所辦理之所
      有權移轉登記塗銷，回復登記為被告乙○○所有。原告
      願供擔保，請准宣告假執行。
二、被告共同以：
（一）民法第244 條固規定債權人對於詐害債權之行為得主張撤
      銷權，然其對於債務人之有償行為，以受益人於受益時，
      亦知其情事為限，始得聲請撤銷。
（二）本件如附表一所示建物、土地之買賣，係被告甲○○於97
      年5 月14日所簽立，被告2 人間並不認識亦無親戚關係，
      甲○○更不識訴外人家碁有限公司，純係看到乙○○之售
      屋廣告而與乙○○洽談，雙方合意後簽約。當時並不知乙
      ○○是否有財務上之困難，更不知家碁有限公司是否有如
      原告所訴之債務。況不動產貸款未清償而出售之實例比比
      皆是，買主不論是承受原抵押或另覓銀行代償，均是市場
      交易常態，並無何特異之處。而甲○○買受乙○○及家碁
      有限公司之不動產，亦係經乙○○同意後雙方始簽約並辦
      理移轉登記手續，至於債務人與原告有何債務，尚與甲○
      ○無關，是以被告甲○○並非「明知」。又上開不動產交
      易，因買方甲○○應付之部分買賣價金，尚未經銀行核貸
      ，且系爭不動產買賣約定之交屋日，以銀行核貸撥款日為
      準，從而乙○○尚未完成交屋，故乙○○戶籍尚未遷出系
      爭不動產，其父於假處分執行時尚居住其內，並無何異常
      ，本件不合於民法第244 條第2 項之規定等語。並答辯聲
      明：原告之訴駁回，如受不利之判決，願供擔保請准供擔
      保免假執行。
三、原告主張被告乙○○係其債務人，其於97年5 月21日以買賣
    為原由，將所有如附表一所示之不動產辦理移轉登記予被告
    甲○○之情，為被告所不爭執，並有系爭不動產之土地、建
    物登記謄本附卷可稽，應認屬實。惟原告另主張乙○○欲避
    免其財產遭受強制執行，而為上開買賣移轉行為，顯係脫產
    ，自有損害於原告即債權人之權利，被告甲○○對此亦當明
    知等情，則為被告所否認，並以上開情詞置辯，是以本件兩
    造爭執要點，厥為被告甲○○於買賣移轉受讓登記系爭不動
    產時，是否明知有損及原告之權利。
四、本件原告認為被告甲○○應當「明知」上開不動產移轉有損
    原告債權，無非以被告2 人無實際買賣價金之交付，乙○○
    之戶籍尚未遷出，其家人尚住居於系爭不動產之事實，推論
    上開不動產交易非屬真實。經查：
（一）被告2 人間就系爭不動產買賣之情，已據證人即代書戊○
      ○於本院98年5 月5 日言詞辯論期日到庭證述被告2 人確
      有買賣，簽約時乙○○告知其已收受第1 期款200 萬元，
      其製作不動產賣賣契約書（見本院卷第154 頁）等語，又
      被告提出97年6 月3 日銀行匯款回條聯1 張為證（見本院
      卷第156 頁），稽上匯款資料記載匯款人為甲○○，收款
      人為乙○○，匯款金額為200 萬元，此與不動產賣賣契約
      書所載甲○○應付之第2 期款（按契約書載為第3 期）金
      額、日期，均完全相符。從而被告2 人抗辯系爭不動產之
      移轉非假買賣，除尾款外甲○○已支付價金之情，應屬可
      採信。
（二）再者，依上開買賣契約書之約定，尾款1100萬元應於銀行
      核貸撥款當日給付，並同時完成交屋。本件被告抗辯銀行
      尚未完成核貸手續，原告亦未提出事證證明尾款付款條件
      已成就，況原告亦自陳97年8 月間，其已對系爭不動產執
      行假處分，於此情形，系爭不動產融資條件更形困難，故
      被告間系爭不動產買賣交屋條件亦未成就，既未達交屋期
      ，賣方仍設籍於原址，家人同住其內，此亦無何違反常情
      ，從而，原告執設籍居住之情，遽認被告間為虛偽買賣，
      應屬無據。
（三）按債權人依民法第244 條規定，撤銷債務人所為之有償或
      無償行為者，須具備下列之條件：（一）為債務人所為之
      法律行為（二）其法律行為有害於債權人（三）其法律行
      為係以財產權為目的（四）如為有償之法律行為，債務人
      於行為時，明知其行為有害於債權人，受益人於受益時，
      亦明知其事情。本件被告間系爭不動產買賣總價金為1500
      萬元，核與原告所述業者鑑價1693萬餘元，相差不大，故
      被告甲○○依此行情價格買受，如何指其明知有害於乙○
      ○之債權人而為買受受益。另查，原告未能舉證買賣契約
      成立前，甲○○已知悉乙○○之債務情形，其所述甲○○
      應當明知，顯失依據。
五、綜上所述，原告依民法第244 條第2 項、第4 項規定行使撤
    銷權及回復登記請求權，於法無據，為無理由，不應准許，
    其假執行之聲請失所附麗，均予駁回。
六、本件事證已臻明確，兩造其餘攻擊防禦方法，核與判決結果
    無影響，爰不一一論述，併此敘明。
七、結論：
    本件原告之訴為無理由，依民事訴訟法第78條第，判決如主
    文。
中    華    民    國    98    年    5     月    26    日
                  民事第二庭    法  官  陳財旺
以上正本係照原本作成
如對本判決上訴，須於判決送達後20日內向本院提出上訴狀
中    華    民    國    98    年    5     月    26    日
                                書記官  孫國慧


司法院資訊處製作；財團法人民間司法改革基金會備份。
